# Visualización {#visualiza}

Recuerda, trabajaremos en un *script* de **R**, no en la *Consola*. Además lo haremos de forma segura y organizada creando un *RStudio Project*:

* Ir a *File > New Project...*
* Podemos crear un nuevo directorio donde guardar nuestros scripts, figuras, datos, etc.;
* Por ejemplo, en el Escritorio creamos el proyecto "*intro_R*";
* Siempre que trabajemos en este proyecto, "*intro_R*" será nuestro *Working Directory*
* Ahora, creamos un nuevo script "*plots_mpg.R*" y a programar!

## Paquetes

Necesitamos cargar el paquete `tidyverse`:

```{r, eval=TRUE}
library(tidyverse)
```

Notamos que este comando carga a su vez una serie de paquetes, no solo uno. Los *conflictos* son importantes a tener en cuenta porque indican que dos paquetes diferentes comparten el mismo nombre para una función. Por ejemplo, la función `select` está repetida tanto en el paquete `dplyr` como en el paquete `MASS`. Si cargamos ambos paquetes en nuestro script, entonces para evitar conflictos debemos especificar `dplyr::select(...)` o `MASS::select(...)`.

## Datos

Vamos a trabajar con los **data frames** `mpg`:

```{r}
mpg
```

y `diamonds` de `ggplot2`:

```{r}
head(diamonds, n = 10)
```

Un *data frame* es una colección rectangular de datos donde las variables están organizadas por columnas y las observaciones por filas. Si ejecutamos `?mpg` (o `?diamonds`) el panel de Ayuda brinda una descripción de los datos.

## Visualización con R base

Nos vamos a concentrar en las variables `displ` y `hwy`:

```{r}
plot(mpg$displ, mpg$hwy)
```

Esto es un *diagrama de dispersión*. Si hacemos `?plot` vemos las características que podemos variar. Por ejemplo:

```{r}
plot(mpg$displ, mpg$hwy,
     main = "Consumo de combustible",
     xlab = "Cilindrada (litros)",
     ylab = "Consumo (millas por galón)", 
     pch = 5,
     col = "red")
```

## Visualización con `ggplot2`

El modelo básico para crear un *ggplot* tiene la forma:

```{r, eval=F}
ggplot(data = <DATA>) + 
  <GEOM_FUNCTION>(mapping = aes(<MAPPINGS>))
```

Así que para emular el gráfico previo hacemos:

```{r}
ggplot(data = mpg) + 
  geom_point(mapping = aes(x = displ, y = hwy))
```

### Ejercicios

1. Hacer el diagrama de dispersión de `hwy` vs. `cyl` ¿qué crees del gráfico obtenido?

**R/**

```{r}
ggplot(mpg, aes(x = cyl, y = hwy)) +
  geom_point()
```

2. ¿Qué pasa si hacemos el diagrama de `class` vs. `drv`? ¿por qué crees que hay menos puntos?

**R/**

Ambas son categóricas, por tanto, no es un buen plot. 

```{r}
ggplot(mpg, aes(x = class, y = drv)) +
  geom_point()
```


### Cambiando la *estética*

Habréis notado la instrucción `aes( x = ..., y = ...)`. Si vamos a la ayuda (presionando `F1` una vez que el cursos está sobre la función deseada) notaremos que corresponde al **aesthetic mapping** de `ggplot`. Además de definir qué va en el *eje x* y qué va en el *eje y*, podemos incluir más información de los datos en nuestro plot, por ejemplo, definiendo un color, forma o tamaño diferente en función del tipo de vehículo (variable `class`). Veamos un ejemplo, asignando un color diferente para cada tipo de vehículo:

```{r}
ggplot(data = mpg) + 
  geom_point(mapping = aes(x = displ, y = hwy, color = class))
```

Notar que para fijar las características de forma manual debemos escribimos la instrucción fuera de `aes()`:

```{r}
ggplot(data = mpg) + 
  geom_point(mapping = aes(x = displ, y = hwy), color = "red")
```

#### Ejercicios

3. ¿Qué pasa si en lugar de `color`, usamos `alpha`, `shape` o `size`?

**R/**

Explora con algún ejemplo en el que uses `color` y cambia a `alpha`, `shape` o `size`...

4. ¿Qué pasa al asignar una variable continua (e.g. `cty`) a `color`, `size` o `shape`? Hint: para el caso de `shape` visita <https://ggplot2.tidyverse.org/articles/ggplot2-specs.html#point-1>.


**R/**

```{r}
ggplot(mpg, aes(x = displ, y = hwy, colour = cty)) +
  geom_point()

ggplot(mpg, aes(x = displ, y = hwy, size = cty)) +
  geom_point()

```

`shape` no funcionará porque no podemos pasarle un argumento continuo. Intenta con este ejemplo:

```{r,eval=FALSE}
ggplot(mpg, aes(x = displ, y = hwy, shape = cty)) +
  geom_point()
```


5. ¿Qué pasa si asignamos la misma variable continua (e.g. `cty`) a `color` y `size` a la vez?

**R/**

Simplemente estaremos construyendo un plot con información redundante:

```{r}
ggplot(mpg, aes(x = displ, y = hwy, colour = cty, size = cty)) +
  geom_point()
```


6. Visita la ayuda `?geom_point` (también <https://ggplot2.tidyverse.org/reference/geom_point.html>) y explora los diferentes *aesthetic* que puedes especificar.


7. Agrega al *aesthetic* de tu plot la expresión `colour = displ < 5`. Esto ya no es una variable si no una expresión que devuelve un booleano. ¿Puedes explicar el plot resultante?

**R/**

Es equivalente a agregar una nueva etiqueta que diferencia las observaciones que cumplen ` displ < 5` y ` displ >= 5`

```{r}
ggplot(mpg, aes(x = displ, y = hwy, colour = displ < 5)) +
  geom_point()
```


### Las *facetas*

Habréis notado que en la sección anterior estábamos representando *3 dimensiones* (3D) en el plano (que tiene solo 2D). Con las facetas (**facets**) particionamos un gráfico de acuerdo a cierta (o ciertas) variables. 

Para crear facetas de acuerdo a una única variable usamos `facet_wrap()`. El primer argumento será una "fórmula" de **R**. Las fórmulas son una estructura del lenguaje, formadas con el símbolo `~` y que permite relacionar variables o transformaciones de variables (i.e. sumas, logaritmos o la identidad). En este caso, debemos tener cuidado de pasar a `facet_wrap()` una variable discreta:

```{r}
ggplot(data = mpg) + 
  geom_point(mapping = aes(x = displ, y = hwy)) + 
  facet_wrap(~ class, nrow = 2)
```

Si queremos particionar nuestro gráfico de acuerdo a una combinación de variables usamos `facet_grid`. Por ejemplo:

```{r}
ggplot(data = mpg) + 
  geom_point(mapping = aes(x = displ, y = hwy)) + 
  facet_grid(drv ~ cyl)
```

#### Ejercicios

8. ¿Qué hemos hecho en el gráfico de arriba? ¿Por qué hay facetas vacías? Hint: intenta relacionar tus impresiones con el siguiente gráfico:

```{r}
ggplot(data = mpg) + 
  geom_point(mapping = aes(x = drv, y = cyl)) 
```

**R/**

No hay observaciones con todas las combinaciones de posibles niveles de ambas variables categóricas.

9. Explica el uso del punto `.` en los siguientes plots:
```{r, out.width="50%", fig.show='hold'}
ggplot(data = mpg) + 
  geom_point(mapping = aes(x = displ, y = hwy)) +
  facet_grid(drv ~ .)

ggplot(data = mpg) + 
  geom_point(mapping = aes(x = displ, y = hwy)) +
  facet_grid(. ~ cyl)
```

**R/**

El primero arregla los plots por filas y el segundo por columnas.

10. ¿Para qué sirven los argumentos `nrow` y `ncol`? ¿En qué tipo de facetas se pueden usar? Explora la ayuda `facet_wrap` y `facet_grid` o el manual en <https://ggplot2.tidyverse.org/reference/index.html>.

```{r}
ggplot(data = mpg) +
  geom_point(mapping = aes(x = displ, y = hwy)) +
  facet_wrap(~class, nrow = 4)
```

**R/**

Ajusta el número de filas en las que arreglamos los plots.

11. ¿Qué pasa si usamos una variable continua para hacer facetas? Intenta hacerlo con `cty`.

```{r}
ggplot(mpg, aes(x = displ, y = hwy)) +
  geom_point() +
  facet_grid(. ~ cty)
```

**R/**

No es muy útil tener tantos paneles. En este caso, los plots son medianamente interpretables porque la variable `cty` tiene pocos valores únicos.

### Objetos geométricos **geoms**

Hasta ahora solo hemos hecho diagramas de dispersión usando `geom_point`. En `ggplot` es muy sencillo cambiar el tipo de gráfico cambiando a otro **geom** (*objeto geométrico*). Aún así, los argumentos de cada **geom** pueden variar un poco (parecido a lo que pasa entre `facet_wrap` y `facet_grid`). Por ejemplo, si en lugar de un diagrama de dispersión quisiéramos un gráfico de líneas:

```{r}
ggplot(data = mpg) + 
  geom_line(mapping = aes(x = displ, y = hwy))
```

Este gráfico no es muy útil (además de ser estéticamente horrible). Sin embargo tanto este como el diagrama de dispersión parecen indicar que a mayor cilindrada (`displ`) mayor consumo (menor cantidad de millas autopista por galón `hwy`), excepto para algunos vehículos de gran cilindrada (los puntos más a la derecha). Sin dudas, debe haber una "curva suave" que pueda describir esta relación entre `hwy` y `displ`... así que es un buen momento para echarle un ojo a "la chuleta" (**Cheatsheet**) del paquete `ggplot`. Te adelanto que la curva se puede estimar con `geom_smooth`:

```{r}
ggplot(data = mpg) + 
  geom_point(mapping = aes(x = displ, y = hwy, colour = class), alpha = 0.4, size = 3)  +
  geom_smooth(mapping = aes(x = displ, y = hwy)) +
  xlab('Cilindrada (litros)') +
  ylab('Consumo (millas por galón)') +
  theme_light()
```

En este caso ya hemos añadido dos diferentes **geoms** a un mismo plot, además hemos modificado los nombres de los ejes, hemos modificado un poco las estética de los puntos y hemos usado un "tema" (`theme`) con fondo blanco. Aún así, los tipos de vehículos son muchos y es complicado establecer una relación entre el tipo de vehículo y la monotonía de la curva suave. Vamos a ver qué pasa si hacemos el "suavizado" según el tipo de tracción (`drv`):

```{r}
ggplot(data = mpg) + 
  geom_smooth(mapping = aes(x = displ, y = hwy, linetype = drv))
```

Fíjate que ahora estamos describiendo la relación entre cilindrada y consumo 3 curvas suaves que corresponden al tipo de tracción (*r*: *rear*/trasera, *f*: *front*/delantera y *4*: ambos ejes delantero y trasero). Hemos usado `linetype` para diferenciar la estética de las 3 clases que describe `drv`... si tienes dudas consulta los argumentos estéticos de `geom_smooth` <https://ggplot2.tidyverse.org/reference/geom_smooth.html#aesthetics>. Si usamos, por ejemplo, `group` o `color`:

```{r, out.width="50%", fig.show='hold'}
# suavizar de acuerdo a los niveles de 'drv'
# agrupa, pero no diferencia con colores o tipos de línea
ggplot(data = mpg) +
  geom_smooth(mapping = aes(x = displ, y = hwy, group = drv))

# suavizar de acuerdo a los niveles de 'drv'
# agrupa y diferencia con colores
ggplot(data = mpg) +
  geom_smooth(
    mapping = aes(x = displ, y = hwy, color = drv),
    show.legend = FALSE
  )
```

Podemos además ir un poco más lejos e intentar hacer el suavizado (estimar la curva suave) para un tipo de vehículo determinado (de acuerdo a los niveles de `class`). Por ejemplo, en el caso de vehículos `suv`:

```{r}
ggplot(data = mpg) + 
  geom_point(mapping = aes(x = displ, y = hwy, color = class)) + 
  geom_smooth(data = filter(mpg, class == "suv"), 
              mapping = aes(x = displ, y = hwy, color = class), 
              se = FALSE)
```

#### Ejercicios

12. ¿Cuál será la diferencia entre estos dos gráficos?

```{r, eval=FALSE}
ggplot(data = mpg, mapping = aes(x = displ, y = hwy)) + 
  geom_point() + 
  geom_smooth()

ggplot() + 
  geom_point(data = mpg, mapping = aes(x = displ, y = hwy)) + 
  geom_smooth(data = mpg, mapping = aes(x = displ, y = hwy))
```

**R/**

Ninguna diferencia, aunque podemos hacerlo más legible:

```{r, eval = FALSE}
ggplot(data = mpg, mapping = aes(x = displ, y = hwy)) +
  geom_point() +
  geom_smooth()
```


De acuerdo a tus impresiones, reescribe el código que hace el suavizado solo para los vehículos `suv`. El objetivo es lograr un código legible y sin argumentos innecesarios. ¿Qué produce la instrucción `se = FALSE`?

**R/**

```{r, eval=T, include=T}
ggplot(data = mpg, mapping = aes(x = displ, y = hwy, color = class)) + 
  geom_point() + 
  geom_smooth(data = filter(mpg, class == "suv"),
              se = FALSE)

ggplot(data = mpg, mapping = aes(x = displ, y = hwy, color = class)) + 
  geom_point() + 
  geom_smooth(data = filter(mpg, class == "suv"),
              se = TRUE)
```

13. Reproducir los siguientes gráficos:

```{r, out.width="50%", fig.show='hold', echo=TRUE, message=FALSE}
ggplot(mpg, aes(x = displ, y = hwy)) +
  geom_point() +
  geom_smooth(se = FALSE, )

ggplot(mpg, aes(x = displ, y = hwy)) +
  geom_smooth(mapping = aes(group = drv), se = FALSE) +
  geom_point()

ggplot(mpg, aes(x = displ, y = hwy, colour = drv)) +
  geom_point() +
  geom_smooth(se = FALSE)

ggplot(mpg, aes(x = displ, y = hwy)) +
  geom_point(aes(colour = drv)) +
  geom_smooth(se = FALSE)

ggplot(mpg, aes(x = displ, y = hwy)) +
  geom_point(aes(colour = drv)) +
  geom_smooth(aes(linetype = drv), se = FALSE)

ggplot(mpg, aes(x = displ, y = hwy)) +
  geom_point(size = 4, color = "white") +
  geom_point(aes(colour = drv))

ggplot(mpg, aes(x = displ, y = hwy)) +
  geom_point(aes(fill = drv), 
             shape = 21, 
             colour = "white",  
             size = 2, 
             stroke = 3)
```

**R/**

Códigos incluidos con los gráficos.

### Transformaciones estadísticas

En la sección anterior `ggplot` hizo algunas transformaciones por nosotros. Está claro que la "curva suave" con la que hemos trabajado no forma parte de `mpg`, sino que es una estimación a partir de una [regresión lineal](https://es.wikipedia.org/wiki/Regresi%C3%B3n_lineal), [local](https://es.wikipedia.org/wiki/Regresi%C3%B3n_local) (loess) o un [spline](https://es.wikipedia.org/wiki/Spline). De hecho, muchos de los **geoms** de `ggplot` hacen transformaciones estadísticas por nosotros:

* los gráficos de barras, histogramas y polígonos de frecuencia construyen intervalos (*bins*) y cuentan el número de observaciones que "caen" dentro de estos;
* los *smoothers* (¿suavizadores? :| ) como ya hemos visto;
* los diagramas de cajas (*boxplots*) calculan estadísticos importantes para entender la distribución de cierta variable continua (mediana, media, cuartiles, *outliers*).

Vamos a hacer algunos diagramas de barras con los datos `diamonds`:

```{r, out.width="50%", fig.show='hold'}
# geom_bar tiene a stat_count como el "stat" por defecto: 
ggplot(data = diamonds) + 
  geom_bar(mapping = aes(x = cut))

# stat_count tiene a geom_bar como el "geom" por defecto:
ggplot(data = diamonds) + 
  stat_count(mapping = aes(x = cut))
```

También lo podemos hacer "a mano" si contamos los elementos de cada clase y cambiamos el **stat** por defecto de `geom_bar`:

```{r}
summary(diamonds$cut)

mi_df <- data.frame( cut = c("Fair", "Good", "Very Good", "Premium", "Ideal"),
                       freq = c(1610, 4906, 12082, 13791, 21551 ))

print(mi_df)

ggplot(data = mi_df) +
  geom_bar(mapping = aes(x = cut, y = freq), stat = "identity")
```

Notarás que son los mismos diagramas de barras, salvo por el orden de los cortes (ahora están ordenados alfabéticamente). Esto se podría arreglar convirtiendo `mi_df$cut` a clase `factor` y reordenando los niveles... pero ya lo veremos luego :)

Podemos también añadir color, modificar la transparencia de las barras, etc.:

```{r, out.width="50%", fig.show='hold'}
ggplot(data = diamonds) + 
  geom_bar(mapping = aes(x = cut, colour = cut), alpha = 0.5)
ggplot(data = diamonds) + 
  geom_bar(mapping = aes(x = cut, fill = cut))
```

#### Ejercicios

14. ¿Qué hace el siguiente código?

```{r, eval=TRUE}
ggplot(data = diamonds) + 
  geom_bar(mapping = aes(x = cut, y = stat(prop), group = 1))
```

15. Interpreta los resultados de ejecutar:

```{r, eval=TRUE}
ggplot(data = diamonds) + 
  stat_summary(
    mapping = aes(x = cut, y = depth),
    fun.min = min,
    fun.max = max,
    fun = median
  )
```

**R/**

Te muestran la profundidad mínima, máxima y la mediana. No es tan útil como un diagrama de cajas (boxplot).

16. ¿Cuál es la diferencia entre `geom_bar` y `geom_col`? ¿Qué datos necesitaríamos introducir en cada función para obtener el mismo diagrama de barras en cada caso?

**R/**

* `geom_col()` tiene un "stat" diferente a `geom_bar()` 
* El stat por defecto de `geom_col()` es `stat_identity()`
* El stat por defecto de `geom_bar()` es `stat_count()`


### Ajuste de posición y sistemas de coordenadas

Los diagramas de barras también permiten añadir una tercera variable (además de la frecuencia en el *eje y* y la clase correspondiente en el *eje x*), como ya hemos hecho con los diagramas de dispersión. Por ejemplo si utilizamos la variable `clarity` para "rellenar" las barras:

```{r}
ggplot(data = diamonds) + 
  geom_bar(mapping = aes(x = cut, fill = clarity))
```

Si variamos el parámetro de posición (**position adjustment**) podemos hacer más fácil la comparación de acuerdo a la claridad de los diamantes (variable `clarity`):

```{r, out.width="50%", fig.show='hold'}
# todas las barras iguales para comparar proporciones de claridad
# de acuerdo al tipo de corte:
ggplot(data = diamonds) + 
  geom_bar(mapping = aes(x = cut, fill = clarity), position = "fill")

# frecuencias por tipo de corte y claridad:
ggplot(data = diamonds) + 
  geom_bar(mapping = aes(x = cut, fill = clarity), position = "dodge")
```

Hay otro tipo de ajuste (`position = "jitter"`) que no tiene utilidad para los diagramas de barra, pero sí para los diagramas de dispersión y de cajas (*boxplots*). Por ejemplo, en el caso de los datos `mpg` es muy difícil notar que muchos de los puntos del diagrama `hwy vs. displ` están superpuestos. Con `jitter` podemos añadir un poco de "ruido" a las observaciones para que así los puntos del diagrama aparezcan más dispersos y así tener una idea más acertada del tamaño muestral:

```{r, out.width="50%", fig.show='hold'}
p <- ggplot(data = mpg, mapping = aes(x = displ, y = hwy)) 

# con algo transparencia los superpuestos producen un color oscuro:
p + geom_point(alpha = 0.3, size = 3)

# dispersamos con "jitter":
p + geom_point(alpha = 0.3, size = 3, position = "jitter")
```

Otra opción es usar `geom_count` para "contar" los puntos solapados:

```{r, out.width="50%", fig.show='hold'}
p + geom_point() +
  geom_count()
```

#### Ejercicios

17. Un tercer parámetro de posición para los diagramas de barras es `position = "identity"`. Modifica el ajuste de posición del siguiente código y compara la idoneidad del mismo con el obtenido para `position = "dodge"`. Hint: considera añadir algo de transparencia (e.g. `alpha = 0.5`) o quitar el relleno por completo (i.e. `fill = NA`).

**R/**

```{r, eval = T}
ggplot(data = diamonds) + 
  geom_bar(mapping = aes(x = cut, fill = clarity))
```


```{r, eval = T}
ggplot(data = diamonds) + 
  geom_bar(mapping = aes(x = cut, color = clarity), 
           alpha = 0.5, fill = NA)
```

```{r, eval = T}
ggplot(data = diamonds) + 
  geom_bar(mapping = aes(x = cut, fill = clarity), position = "dodge")
```


18. Los diagramas de cajas se logran con `geom_boxplot`. Este tipo de gráficos permiten comparar las distribuciones de una variable continua para diferentes grupos o clases. Por ejemplo, para los datos `mpg` podemos comparar la distribución del consumo de acuerdo al tipo de tracción:

```{r}
p_box <- ggplot(data = mpg, aes(x = drv, y = hwy)) +
  geom_boxplot()
p_box
```

Consulta la ayuda de `geom_jitter` e incluye las observaciones como puntos superpuestos al diagrama de cajas. Deberías obtener algo como esto:

**R/**

```{r, eval=TRUE, echo=TRUE}
ggplot(data = mpg, aes(x = drv, y = hwy)) +
  geom_boxplot(outlier.colour = "hotpink") +
  geom_jitter(alpha = 0.3, width = 0.1) + 
  theme_light()
```

19. Modifica `p_box` para que represente también la información relativa al tipo de vehículo (variable `class`). ¿Puedes identificar el *ajuste de posición* por defecto de `geom_boxplot`?

**R/**

```{r, eval=TRUE, echo=TRUE}
p_box2 <- ggplot(data = mpg, aes(x = drv, y = hwy, color = class)) +
  geom_boxplot() 
p_box2
```

Es "dodge2", que es un shortcut para "position_dodge2". Lo que hace es mover las cajas en la horizontal (sin afectar la vertical), para evitar el solapamiento de cajas.

20. Cambia la orientación de los diagramas de cajas de verticales a horizontales. Hint: consulta la documentación de `coord_flip`.

**R/**

```{r, eval=TRUE, echo=TRUE}
p_box2 <- ggplot(data = mpg, aes(x = drv, y = hwy, color = class)) +
  geom_boxplot() +coord_flip()
p_box2
```

21. Consulta la documentación de `coord_polar` y construye un diagrama circular ("de pastel") de la variable tipo de tracción (`drv`).

**R/**

```{r}
pie <- ggplot(mpg, aes(x = factor(1), fill = factor(drv))) +
 geom_bar(width = 1)
pie + coord_polar(theta = "y")
```


## Resumen

En las secciones anteriores has asimilado la "gramática estratificada de los gráficos" (*The layered grammar of graphics*) de `ggplot`. Aunque no lo parezca ahora, ya eres capaz de construir cualquier tipo de gráfico en 2D. Resumiendo, dispones de un modelo con 7 parámetros a definir (no necesitas definirlos todos) y tantas capas de **geoms** como necesites:

```{r, eval= FALSE}
ggplot(data = <DATA>) + 
  <GEOM_FUNCTION>(
     mapping = aes(<MAPPINGS>),
     stat = <STAT>, 
     position = <POSITION>
  ) +
  <COORDINATE_FUNCTION> +
  <FACET_FUNCTION>
```

Finalmente, podemos añadir otros 2 parámetros a este modelo que te permitirán modificar otros elementos necesarios a la hora de "comunicar" con tus gráficos (título, leyenda, etiquetado de los ejes, escala de los ejes, etc.):

```{r, eval= FALSE}
ggplot(data = <DATA>) + 
  <GEOM_FUNCTION>(
     mapping = aes(<MAPPINGS>),
     stat = <STAT>, 
     position = <POSITION>
  ) +
  <COORDINATE_FUNCTION> +
  <FACET_FUNCTION> +
  <SCALE_FUNCTION> +
  <THEME_FUNCTION>
```

#### Ejercicios

22. Cambia la escala y tema de algunos de los gráficos que has desarrollado. Hint: en el *Cheatsheet: Data Visualization with ggplot2* tienes un resumen muy completo de las herramientas que necesitas.

