# Transformaciones {#transforma}

## Datos

Vamos a trabajar con el **data frame** [`nycflights13::flights`](https://rdrr.io/cran/nycflights13/man/flights.html). Una vez más ten en cuanta los "conflictos" y asegúrate de usar la función correcta (`paquete_correcto::fun_repetida(...)`).

```{r}
library(nycflights13)
library(tidyverse)

flights
```

#### Ejercicios

1. ¿Puedes identificar los tipos de variables?

**R/**

Al imprimir un tibble en la consola, se muestra el tipo de variable debajo de cada columna: `<int>`, `<dbl>`, `<chr>`, etc.

2. ¿Qué información puedes extraer de los datos con la función `summary()`?

**R/**

```{r}
summary(flights)
```


## El paquete `dplyr`

El objetivo ahora es asimilar las transformaciones de datos que ofrece `dplyr`:

* Filtrar observaciones (filas) con `filter()`,
* Reordenar observaciones (filas) con `arrange()`,
* Seleccionar variables (columnas) con `select()`,
* Crear nuevas variables (columnas) aplicando transformaciones (funciones) a las ya existentes con `mutate()`,
* Resumir la información de muchos valores con `summarise()`,
* ... puede ser usado con `group_by()` que agrupa las observaciones de acuerdo a cierta variable categórica.

### Filtrar filas

Con `filter()` podemos filtrar/extraer las observaciones de acuerdo a características de una o varias variables, usando los operadores de comparación lógicos. Por ejemplo, para filtrar todos los vuelos ocurridos en los 1eros de Enero:

```{r}
filter(flights, month == 1, day == 1)
```

Todos los vuelos de Enero a Febrero:

```{r}
# nivel: "beginner"
flights_1_2 <- filter(flights, month == 1 | month == 2)

# nivel: "beginner" adelantado
flights_1_2 <- filter(flights, month %in% c(1, 2))

# nivel: "tidyverser" :)
flights_1_2 <- flights %>% 
  filter(month %in% c(1, 2))
```

Vuelos que no se han retrasado más de 2hrs (tanto salida como llegada):

```{r}
not_delayed <- filter(flights, arr_delay <= 120, dep_delay <= 120)
```

Algo interesante de `filter()` es que deja fuera directamente los `NA`s.

#### Ejercicios:

3. Encontrar los vuelos (asignar a una nueva variable que nombres apropiadamente):
   a. Se atrasaron más de 2hrs en llegar
   b. Volaron a Houston (IAH or HOU)
   c. Fueron operados por "United", "American" o "Deta"
   d. Salieron en el verano (Julio, Agosto y Septiembre)
   e. Llegaron más de 2hrs tarde, pero no salieron tarde
   f. Se retrasaron al menos 1hr, pero compesaron 30min en vuelo
   g. Salieron entre medianoche y 6am (inclusive)

**R/**

   a. Se atrasaron más de 2hrs en llegar
   
```{r}
filter(flights, arr_delay >= 120)
```
   
   b. Volaron a Houston (IAH or HOU)
   
```{r}
filter(flights, dest == "IAH" | dest == "HOU")
```
   
   c. Fueron operados por "United", "American" o "Deta"
   
```{r}
filter(flights, carrier %in% c("AA", "DL", "UA"))
```
   
   d. Salieron en el verano (Julio, Agosto y Septiembre)
   
```{r}
filter(flights, month >= 7, month <= 9)
```
   
   e. Llegaron más de 2hrs tarde, pero no salieron tarde
   
```{r}
filter(flights, arr_delay > 120, dep_delay <= 0)
```
   
   f. Se retrasaron al menos 1hr, pero compesaron 30min en vuelo
   
```{r}
filter(flights, dep_delay >= 60, dep_delay - arr_delay > 30)
```
   
   g. Salieron entre medianoche y 6am (inclusive). No 
   
```{r}
# Opción 1:
filter(flights, dep_time <= 600 | dep_time == 2400)

# Opción 2:
filter(flights, dep_time %% 2400 <= 600)
```
   

4. Busca la ayuda de `between()` e intenta simplificar un poco tus respuestas al ejercicio anterior.

**R/**

La expresión `between(x, left, right)` es equivalente a `x >= left & x <= right`. En el ejercicio "d. Salieron en el verano (Julio, Agosto y Septiembre)", podemos hacer:

```{r}
filter(flights, between(month, 7, 9))
```

5. ¿Cuántos vuelos no tienen información sobre `dep_time`? ¿Alguna otra variable tiene datos perdidos? ¿Qué crees que representan en cada caso?

**R/**

Parecen ser vuelos cancelados, también `arr_time` presenta `NA`s en estos casos:

```{r}
filter(flights, is.na(dep_time))
```


6. ¿Qué crees de los siguientes resultados?

```{r}
NA^0 # R/ todo x^0 = 1
NA | TRUE # R/
FALSE & NA
NA * 0
```
**R/**
* `NA^0` es `0` porque $x^0 = 1$ para todo $x$.
* `NA | TRUE` es `NA | TRUE` porque si el valor faltante fuera `TRUE`: entonces `TRUE | TRUE == TRUE`. Si el faltante es `FALSE`, entonces `FALSE | TRUE == TRUE`.
* `FALSE & NA` es `FALSE`. Si el `NA` es `TRUE`: `TRUE & FALSE == FALSE`. Si el `NA` fuera `FALSE`: `FALSE & FALSE == FALSE`.
* `NA * 0` es `0`, porque tiene en cuenta las indeterminaciones $\pm \infty \times 0$, en cuyo caso el resultdo sería `NaN`. Para cualquier $x\neq \pm \infty$ tendríamos `x * 0 == 0`.


### Rerodenar filas

Con `arrange()` podemos ordenar las observaciones (filas) de nuestros data frame, de acuerdo a una o más variables (columnas). En general, la ordenación se hará de acuerdo a la primera variable y el resto se usará en caso de "empate". Por defecto, la ordenación es ascendente y los `NA` se colocan al final:

```{r}
fl_asc <-  arrange(flights, year, month, day, dep_time)
head(fl_asc, 7)
tail(fl_asc, 7)
```

Orden descendente, de acuerdo a `dep_time`:

```{r}
fl_dsc <-  arrange(flights, desc(dep_time))
head(fl_dsc, 7)
```

#### Ejercicios

7. Si por defecto `arrange()` coloca los `NA` al final, ¿hay alguna forma de colocarlos al inicio? Hint: usa `is.na()`.

**R/**

```{r, eval=T, echo=T}
arrange(flights, desc(is.na(dep_time)), dep_time)
```

8. Ordena los vuelos para encontrar los que más se retrasaron. 

**R/**

```{r}
arrange(flights, desc(dep_delay))
```


9. Encuentra los que despegaron antes.

**R/**

```{r}
arrange(flights, dep_delay)
```

10. Ordena los vuelos de forma tal que permita encuentra los de mayor velocidad.

**R/**

```{r}
# Si lo entendemos por tiempo de vuelo:
head(arrange(flights, air_time))

# Si lo entendemos por velocidad media:
head(arrange(flights, desc(distance / air_time)))
```

11. ¿Cuáles son los vuelos que mayor (menor) distancia recorrieron?

**R/**

```{r}
# Mayor distancia:
arrange(flights, desc(distance))

# Menor distancia:
arrange(flights, distance)
```


### Seleccionar variables

Con `select()` podemos justamente seleccionar variables (columnas) de interés. 

```{r}
# seleccionamos año, mes y día
flights %>% 
  select(year, month, day) %>% 
  head(5)

# seleccionamos todas las columnas desde año (year) hasta día (day),
# ambas inclusive
flights %>% 
  select(year:day) %>% 
  head(5)

# seleccionamos todas las columnas excepto las que van desde año (year) 
# hasta día (day), ambas inclusive
flights %>% 
  select(-(year:day)) %>% 
  head(5)
```

También dispondremos de las "funciones de ayuda a la selección":

* `starts_with("abc")`: columnas que empiezan en “abc”.
* `ends_with("xyz")`: columnas que terminan en “xyz”.
* `contains("ijk")`: columnas que contienen la expresión “ijk”.
* `matches(""[pt]xyz"")`: selecciona variables que coinciden con una expresión regular.
* `num_range("x", 1:3)`: equivalente a seleccionr: `paste0("x", 1:3)`.
* `everuthing()`: selecciona todas las variables. Útil si deseamos poner algunas columnas de interés al incio, porque `select()` no incluye columnas repetidas:

```{r}
flights %>%
  select(time_hour, air_time, everything()) %>% 
  head(5)
```

#### Ejercicios

12. ¿Cuál será la forma más corta de seleccionar: `dep_time`, `dep_delay`, `arr_time`, `arr_delay`?

**R/**

```{r}
# Opción elegante:
select(flights, starts_with("dep_"), starts_with("arr_"))

# Menos elegante, pero funcional y corta:
select(flights, 4, 6, 7, 9)
```


13. Queremos seleccionar las variables indicadas en el vector `vars`. Hint: usar `any_of`.

```{r}
vars <- c("year", "month", "day", "dep_delay", "arr_delay")
```

**R/**

```{r}
select(flights, any_of(vars))
```


14. ¿Qué pasa con el siguiente código? ¿Debería seleccionar todas esas variables?

```{r}
select(flights, contains("TiMe"))
```

**R/**

Para cambiar el resultado, podemos hacer que coincidan también las letras en mayúscula y minúsucula:

```{r}
select(flights, contains("TiMe", ignore.case = FALSE))
```


### Crear nuevas variables

Con `mutate()` podemos añadir nuevas columnas a nuestro data frame. Estas columnas se crean al aplicar las funciones que conocemos (operaciones aritméticas, *lags*, acumulados, etc.) a las columnas ya existentes. 

```{r}
flights %>% 
  mutate(gain = dep_delay - arr_delay,
       speed = distance / air_time * 60,
       hours = air_time / 60,
       gain_per_hour = gain / hours) %>%  # ¡usamos las columnas nuevas!
  select(gain, speed, hours, gain_per_hour, everything()) %>% 
  head(5)
```

Si solamente nos interesan las nuevas columnas que hemos creado, usamos `transmute()`:

```{r}
flights %>% 
  transmute(gain = dep_delay - arr_delay,
       speed = distance / air_time * 60,
       hours = air_time / 60,
       gain_per_hour = gain / hours) %>%  # ¡usamos las columnas nuevas!
  head(5)
```


#### Ejercicios

15. Convertir `dep_time` y `sched_dep_time` a minutos transcurridos desde la medianoche. Notar que son variables importantes pero con un formato difícil de trabajar (es complicado hacer operaciones artiméticas con ellos). Sigue las siguientes directrices:

  * Una observación de `dep_time` sería por ejemplo `2021` que indica las 20:21hrs (8:21pm).
  * Para obtener las horas transcurridas dede la medianoche hasta las 20:21hrs tendremos que usar la división entera `2021 %/% 100 == 20`. Luego es fácil obtener los minutos multiplicando por 60.
  * Los 21 minutos restantes podemos obtenerlos con el resto de la división `2021 %% 100 == 21`... no olvides sumar ambas cantidades
  * Finalmente, tendrás que lidiar con la medianoche, representada con `2400`. Primero, comprueba a cuántos minutos corresponde según nuestras operaciones. Luego, considera calcular el resto de la división por esta cantidad de minutos (siempre que `x <= y` y ambos sean positivos, tendremos `x %% y == 0`).

**R/**

```{r}
flights_times <- mutate(flights,
  dep_time_mins = (dep_time %/% 100 * 60 + dep_time %% 100) %% 1440,
  sched_dep_time_mins = (sched_dep_time %/% 100 * 60 +
    sched_dep_time %% 100) %% 1440
)
select(
  flights_times, dep_time, dep_time_mins, sched_dep_time,
  sched_dep_time_mins
)
```


16. Compara `air_time` con `arr_time - dep_time`. ¿Es necesaria hacer la transformación del ejercicio anterior? ¿Puedes encontrar en cuántos casos `air_time != arr_time - dep_time`? ¿Por qué pasa esto, no deberíamos obtener que el tiempo de vuelo es la diferencia entre la llegada y la salida? 

**R/**

Calculamos primero tiempo de vuelo:

```{r}
flights_airtime <-
  mutate(flights,
    dep_time = (dep_time %/% 100 * 60 + dep_time %% 100) %% 1440,
    arr_time = (arr_time %/% 100 * 60 + arr_time %% 100) %% 1440,
    air_time_diff = air_time - arr_time + dep_time
  )
```

Pero notamos que `air_time != arr_time - dep_time` lo cual no es intuitivo:

```{r}
nrow(filter(flights_airtime, air_time_diff != 0))
```

La relación que sí se cumple es `air_time <= arr_time - dep_time`. El problema es que `air_time` solo cuenta el tiempo desde que desepega hasta que aterriza, sin contar el desplazamiento hasta la pista o el tiempo en alcanzar la velocidad apropiada antes de despegar.

17. ¿Qué relación crees que habrá entre `dep_time`, `sched_dep_time` y `dep_delay`? Encuentra el número de observaciones en las que no se cumple tu hipótesis.

**R/**

Esperaríamos que `dep_time - sched_dep_time == dep_delay`, pero esto no siempre es así:

```{r}
flights_deptime <-
  mutate(flights,
    dep_time_min = (dep_time %/% 100 * 60 + dep_time %% 100) %% 1440,
    sched_dep_time_min = (sched_dep_time %/% 100 * 60 +
      sched_dep_time %% 100) %% 1440,
    dep_delay_diff = dep_delay - dep_time_min + sched_dep_time_min
  )

filter(flights_deptime, dep_delay_diff != 0)
```

En este caso, las discrepancias podrían estar debidas a algún error al recoger los datos.

18. Encuentra los 10 vuelos que más se retrasaron.

**R/**

```{r}
flights_delayed10 <- flights %>%  
  top_n(10, dep_delay) %>% 
  arrange(desc(dep_delay)) %>% 
  select(month, day, carrier, flight, dep_delay) %>% 
  print()
```


### Resumir variables

Con `summarise()` logramos "resumir" la información de determinadas variables, de acuerdo a cierta función que fijemos (media, mediana, IQR, etc.). Debes tener en cuenta que esto "colapsa" el data frame incial.

```{r}
summarise(flights, delay = mean(dep_delay, na.rm = TRUE))
summarise(flights, delay = mean(dep_delay))
```
Ahora, lo verdaderamente interesante de esta función es usarla para "observaciones agrupadas" con `group_by()`. Por ejemplo, queremos saber la media de los retrasos por mes y año:

```{r}
mean_m_y <-  flights %>% 
  group_by(year, month) %>% 
  summarise(delay = mean(dep_delay, na.rm = TRUE)) 
mean_m_y
```
Cambiando la variable de agrupamiento (debe ser categórica) podemos obtener la media (o cualqiuer otro estadístico que deseemos) para cada categoría. Veamos un ejemplo en combinación con `ggplot`:

```{r}
delays <- flights %>% 
  group_by(dest) %>% 
  summarise(
    count = n(),
    dist = mean(distance, na.rm = TRUE),
    delay = mean(arr_delay, na.rm = TRUE)
  ) %>% 
  filter(count > 20, dest != "HNL")

ggplot(data = delays, mapping = aes(x = dist, y = delay)) +
  geom_point(aes(size = count), alpha = 1/3) +
  geom_smooth(se = FALSE)
```

Estamos agrupando por destino (`dest`) y luego contamos la cantidad de vuelos que van a cada destino (`count`), la distancia media (`dist`) entre los aeropuertos de origen y el destino, y el retraso medio en minutos de la llegada (`delay`). Habrás notado que filtramos los destinos con pocas visitas (pueden ser outliers) y Honolulu (está muy lejos de casi cualquier aeropuerto), para eliminar un poco de "ruido" en nuestro plot (intenta omitir el filtrado y notarás que es más difícil la interpretación). De este gráfico entendemos que mientras más cercano el destino, mayor probabilidad de retraso. Sin embargo, los vuelos a destinos lejanos parecen presentar menos retrasos (tal vez en el aire puedan compensar el retraso).

Otros ejemplos usando varias variables de agrupamiento:

```{r}
daily <- group_by(flights, year, month, day)
(per_day   <- summarise(daily, flights = n()))
(per_month <- summarise(per_day, flights = sum(flights)))
(per_year  <- summarise(per_month, flights = sum(flights)))
```
También, si deseas deshacer la agrupación, por ejemplo, si quieres contar el total de vuelos sin agrupar:

```{r}
daily %>% 
  ungroup() %>%             # deshacemoos la agrupación por fecha
  summarise(flights = n())  # tooooooodos los vuelos :)
```


#### Ejercicios

19. Mira el número de vuelos cancelados por día e intenta encontrar algún patrón. ¿Está relacionada la proporción de vuelos cancelados con el retraso medio? Hint:

  * Crear una nueva variable/columna que indique si un vuelo se ha cancelado o no (definiremos `cancelado = (is.na(arr_delay) | is.na(dep_delay))`),
  * No olvides agrupar (año, mes, día ) y luego cuenta el número total de vuelos y el número de cancelados,
  * Haz un plot de cancelados vs. número de vuelos e intena describir posibles patrones,
  * Para responder la pregunta tendrás que crear una variable `prop_cancelados` (media) y la media de `dep_delay` o `arr_delay`,
  * Realiza los diagramas de dispersión correspondientes e intenta describir posibles patrones.

**R/**

```{r, echo=T, eval=T}
cancelled_per_day <- 
  flights %>%
  mutate(cancelled = (is.na(arr_delay) | is.na(dep_delay))) %>%
  group_by(year, month, day) %>%
  summarise(
    cancelled_num = sum(cancelled),
    flights_num = n(),
  )

ggplot(cancelled_per_day) +
  geom_point(aes(x = flights_num, y = cancelled_num)) 

# Respuesta a la pregunta:

cancelled_and_delays <- 
  flights %>%
  mutate(cancelled = (is.na(arr_delay) | is.na(dep_delay))) %>%
  group_by(year, month, day) %>%
  summarise(
    cancelled_prop = mean(cancelled),
    avg_dep_delay = mean(dep_delay, na.rm = TRUE),
    avg_arr_delay = mean(arr_delay, na.rm = TRUE)
  ) %>%
  ungroup()

ggplot(cancelled_and_delays) +
  geom_point(aes(x = avg_dep_delay, y = cancelled_prop))

ggplot(cancelled_and_delays) +
  geom_point(aes(x = avg_arr_delay, y = cancelled_prop))
```


20. ¿A qué hora del día (`hour`) deberías viajar si quieres evitar retrasos tanto como sea posible? Hints:
  * Agrupar por la variable que consideres oportuna, 
  * Resume el tiempo que ha demorado el vuelo (¿es más importante `arr_delay` o `dep_delay`?),
  * Reordena adecuadamente.

**R/**

```{r, echo=T, eval=T}
flights %>%
  group_by(hour) %>%
  summarise(arr_delay = mean(arr_delay, na.rm = TRUE)) %>%
  arrange(arr_delay)
```

